【裁判字號】    94,重上更(一),19
【裁判日期】    950606
【裁判案由】    確認抵押債權不存在等
【裁判全文】
臺灣高等法院民事判決              94年度重上更(一)字第19號
上  訴  人  丙○○
訴訟代理人  黃銘照律師
上  訴  人  乙○○
當事人間確認抵押債權不存在等事件，兩造對於中華民國88年2
月5日臺灣板橋地方法院86年度重訴字第223號第一審判決各自提
起上訴，經最高法院第一次發回更審，本院於95年5月23日言詞
辯論終結，判決如下：
    主  文
原判決除確定部分外，關於(一)駁回上訴人丙○○下列第2項之訴
部分；(二)主文第六項命上訴人丙○○應給付新台幣仟肆佰柒拾
捌萬仟柒佰陸拾捌元部分及該部分假執行之宣告，並各該訴訟
費用之裁判均廢棄。
上開廢棄(一)部分，確認上訴人丙○○所有坐落於台北縣樹林鎮○
○○段溪墘厝小段367、367-1、392及392-1號四筆土地，於民國
86年1月20日，以台北縣樹林地政事務所登記字號八六樹登字第
1580號為上訴人乙○○設定第二順位本金最高限額新台幣伍仟柒
佰萬元之最高限額抵押權所擔保之債權新台幣仟肆佰柒拾捌萬
仟柒佰陸拾捌元不存在。
上開廢棄(二)部分，上訴人乙○○在第一審之反訴及假執行之聲請
均駁回。
上訴人乙○○之上訴駁回。
第一、二審（含反訴部分）及發回前第三審訴訟費用除確定部分
外，由上訴人乙○○負擔。
    事實及理由
壹、程序方面：
一、本件原審就本訴部分判決：(一)確認丙○○就坐落台北縣樹林
    鎮○○○段溪墘厝小段367、367-1、392及392-1號四筆土地
    （下稱系爭土地）於民國86年1月20日，以台北縣樹林地政
    事務所登記字號八六樹登字第1579號為上訴人乙○○（下稱
    乙○○）設定之第一順位抵押權及其所擔保新台幣（下同）
    400萬元之債權，與同日以台北縣樹林地政事務所登記字號
    八六樹登字第1580號為乙○○設定之第二順位抵押權所擔保
    之債權，於逾3,478萬3,768元之部分，均不存在。(二)板橋地
    院系爭執行事件因清償票款之強制執行程序部分，應予撤銷
    及同案拍賣抵押物之強制執行程序，於逾3,478萬3,768元及
    其利息部分，應予撤銷。(三)丙○○其餘之訴駁回。除塗銷抵
    押權登記之訴外，兩造各就其敗訴部分聲明不服，提起上訴
    。就反訴部分判決：(一)確認兩造間就系爭土地之買賣關係存
    在及丙○○應給付乙○○3,478萬3,768元本息，駁回乙○○
    其餘之請求。兩造各就其敗訴部分聲明不服，提起上訴。
二、本院前審關於本訴部分：就(一)確認系爭第一順位抵押權及其
    擔保之債權400萬元不存在部分。(二)確認第二順位抵押權所
    擔保之債權於逾3,478萬3,768元至3,668萬3,768元之範圍內
    不存在部分，廢棄改判駁回丙○○該部分在第一審之訴。另
    就拍賣抵押物強制執行程序於3,478萬3,768元及其利息部分
    ，廢棄改判撤銷該部分之強制執行程序，並駁回兩造其餘之
    上訴，兩造各就其敗訴部分，提起第三審上訴。
    本院前審關於反訴部分：就徵收土地補償費部分，改判命丙
    ○○再給付乙○○590萬元，就原審命丙○○給付利息部分
    ，改判駁回乙○○該部分在第一審之訴，並駁回兩造其餘之
    上訴。兩造各就其敗訴部分提起第三審上訴。
三、經最高法院就本院前審判決：(一)駁回丙○○就本訴請求確認
    乙○○就丙○○所有系爭土地，於86年1月20日以台北縣樹
    林地政事務所登記字號八六樹登字第1580號為乙○○設定之
    第二順位抵押權及其所擔保之債權於3,478萬3,768元範圍內
    不存在之上訴部分。(二)駁回丙○○就本訴請求確認乙○○就
    系爭土地，於86年1月20日以台北縣樹林地政事務所登記字
    號八六樹登字第1579號為乙○○設定之第一順位抵押權及其
    所擔保之400萬元債權，與請求確認乙○○就系爭第二順位
    抵押權所擔保之債權於逾3478萬3,768元至3,668萬3,768元
    部分不存在之訴部分。(三)駁回丙○○就反訴命其給付徵收土
    地補償費3,478萬3,768元之上訴部分。(四)就反訴命丙○○再
    給付徵收土地補償費590萬元部分予以廢棄發回更審。
    準此，本件就本訴部分，關於丙○○於原審訴之聲明第二項
    塗銷抵押權登記之訴及第三項債務人異議之訴已確定，僅第
    一項即乙○○就丙○○所有系爭土地，以台北縣樹林地政事
    務所登記字號：八十六樹登字第1579、1580號，先後二次分
    別設定金額400萬元、5,700萬元之最高限額抵押權是否不存
    在？其所擔保共6,100萬元之債權是否不存在？二部分未確
    定，本院應予審酌。就反訴部分，本院僅須就最高法院廢棄
    發回部分即乙○○請求丙○○給付土地徵收補償金4,068萬
    3,768元部分為審酌。合先敘明。
四、按所謂過去之法律關係，係指過去曾經成立或不成立之法律
    關係，因現在之情勢已經變更，過去之法律關係已不復存在
    之情形而言。若過去成立或不成立之法律關係，延續至現在
    仍尚存在者，即不失為現在之法律關係（最高法院81年度台
    上字第919號、70年度台上字第468號裁判意旨參照）。系爭
    土地既已設定400萬元、5,700萬元之抵押權，而丙○○否認
    乙○○有抵押權及債權存在，本件自有加以確認之法律上利
    益。
貳、實體方面：
一、上訴人丙○○（下稱丙○○）主張：系爭土地為伊所有，兩
    造間並無買賣系爭土地之關係，系爭買賣契約書係乙○○所
    偽造，伊更未收受乙○○給付之價金，且乙○○擅自使用伊
    之印鑑章虛偽設定系爭第一順位債權400萬元、第二順位債
    權5,700萬元之抵押權登記，兩造間並無該抵押權及6,100萬
    元之抵押債權債務關係存在。伊原欲向乙○○借款400萬元
    ，乃先於空白本票上按指紋後交付乙○○，但乙○○事後並
    未交付400萬元借款；另5,700萬元之本票係乙○○所偽造，
    該400萬元及5,700萬元之本票債權並不存在。又系爭土地已
    被台北縣政府徵收，系爭第一順位、第二順位抵押權已因抵
    押物滅失而不存在。乙○○竟先後以上開400萬元及5,700萬
    元本票擔保之借款未清償為由，向台灣板橋地方法院（下稱
    板橋地院）聲請准許本票（即400萬元本票）強制執行裁定
    及拍賣抵押物裁定，並聲請強制執行查封系爭土地被徵收後
    由台北縣政府提存之徵收土地補償費4,068萬3,768元。又系
    爭買賣契約及買賣特約書，乃乙○○所偽造，伊否認其真正
    ，系爭土地為農地，地目為田，乙○○為太發實業公司之負
    責人，並無自耕能力，縱系爭買賣契約為真，亦因自始給付
    不能而歸於無效等情，爰求為(一)確認乙○○就伊所有系爭土
    地，以台北縣樹林地政事務所登記字號：八十六樹登字第
    1579、1580號，先後二次分別設定金額400萬元、5,700萬元
    之最高限額抵押權不存在及其所擔保共6,100萬元之債權不
    存在。(二)乙○○應將上開二次所設定之400萬元及5,700萬元
    之最高限額抵押權登記予以塗銷。(三)板橋地院86年度執字第
    6491號強制執行事件，就丙○○所有而由台北縣政府提存之
    徵收土地補償費4,068萬3,768元之查封強制執行程序應予撤
    銷之判決（關於原審、本院前審及最高法院之判決情形，如
    壹、程序方面所述）。並上訴及答辯聲明：一、原判決除塗
    銷抵押權登記及債務人異議之訴確定部分外，關於(一)駁回丙
    ○○下列第二項之訴部分；(二)主文第六項命丙○○應給付
    3,478萬3,768元部分及該部分假執行之宣告，並各該訴訟費
    用之裁判均廢棄。二、上開廢棄(一)部分，確認丙○○就系爭
    土地於86年1月20日以台北縣樹林地政事務所登記字第八六
    樹登字第1580號為乙○○設定第二順位本金最高限額5,700
    萬元之最高限額抵押權所擔保之債權3,478萬3,768元不存在
    。三、上開廢棄(二)部分，乙○○在第一審之反訴及假執行之
    聲請均駁回。四、(一)駁回對造之上訴。(二)如受不利判決，願
    預供擔保請准宣告免為假執行。
二、乙○○則以：兩造於85年6月25日經仲介人甲○○之介紹，
    向丙○○購買系爭土地，並訂立土地買賣契約書及土地買賣
    特約書，由丙○○將系爭土地以總價1,140萬元賣予伊，伊
    已給付全部價金。兩造設定系爭第一順位抵押權，係基於買
    賣契約書第6條之約定，依該約定丙○○應於收取400萬元之
    定金後，設定抵押權予伊，並於抵押權設定前簽發同額之本
    票交付伊，作為擔保。系爭第二順位抵押權，則係依據兩造
    於86年1月16日簽訂之協議書第2條約定，為擔保系爭買賣契
    約之履行而設定，丙○○並應簽發5,700萬元之同額本票交
    付伊作為擔保。該400萬元及5,700萬元之本票及系爭第一、
    二順位抵押權設定，均確實存在。系爭土地雖於86年4月3日
    經台北縣政府公告實施區段徵收，惟抵押權之效力仍及於徵
    收土地補償費，伊並得依民法第225條第2項規定之法理，請
    求丙○○將該補償費給付伊云云，資為抗辯。並於原審提起
    反訴，求為(一)確認兩造間於85年6月25日就系爭土地買賣關
    係存在。(二)丙○○應給付伊徵收土地補償費4,068萬3,768
    元，並自87年5月9日起加計法定遲延利息之判決（關於原審
    、本院前審及最高法院之判決情形，如壹、程序方面所述）
    。並上訴及答辯聲明：一、原判除確定部分外，關於(一)主文
    第一項確認乙○○之抵押權、抵押債權均不存在部分。(二)主
    文第七項駁回乙○○下列第三項之反訴部分及該部分假執行
    之聲請，並各該訴訟費用之裁判均廢棄。二、上開廢棄(一)部
    分，丙○○在第一審之訴駁回。三、上開廢棄(二)部分，丙○
    ○應再給付乙○○590萬元及自反訴狀繕本送達翌日起至清
    償日止，按年息百分之5計算之利息。四、願供新台幣或等
    值之臺灣銀行可轉讓定期存單擔保，請准宣告假執行。五、
    駁回對造之上訴。
三、兩造不爭執事項：
    乙○○就丙○○所有之系爭土地，於86年1月20日，以台北
    縣樹林地政事務所登記字號：八十六樹登字第1579、1580號
    ，先後二次分別設定金額400萬元、5,700萬元之最高限額抵
    押權。又系爭土地被徵收後已由台北縣政府提存徵收土地補
    償費4,068萬3,768元於板橋地院提存所等事實，為兩造所不
    爭執（見本院更(一)卷(三)第2、3頁之筆錄、第109頁之書狀）
    ，並有台北縣政府函文、土地登記簿謄本可證（見原審卷(一)
    第16頁至第33頁），堪信為真實。
四、本件經依民事訴訟法第463條準用同法第270條之1第1項第3
    款規定，整理並協議簡化爭點後，兩造同意就本院95年2月
    13日準備程序中，兩造協議簡化之爭點為辯論範圍（見本院
    卷(三)第3頁之筆錄）。茲僅就兩造之爭執點，分述如下：
    (一)關於乙○○就丙○○所有之系爭土地，於86年1月20日，
      以台北縣樹林地政事務所登記字號：八十六樹登字第1579
      、1580號，先後二次分別設定金額400萬元、5,700萬元之
      最高限額抵押權是否不存在？所擔保共6,100萬元之債權
      是否不存在？經查：
      1.按政府依土地法之規定徵收私有土地者為原始取得，此
        與讓與乃不變更原權利之同一性而僅變更主體者不同。
        又按系爭土地所設定之抵押權，因徵收而視為消滅（最
        高法院84年度台上字第2879號裁判要旨、48年台上字第
        338號判例要旨參照）。查系爭土地既經台北縣政府於
        86年4月3日公告實施區段徵收，有台北縣政府函文可考
        （見原審卷(一)第16、17頁），則台北縣政府徵收丙○○
        所有之系爭土地，揆諸上開說明，已原始取得系爭土地
        ，系爭土地上所設定之抵押權不存在即應予塗銷。
      2.又最高限額抵押權係對於債權人一定範圍內之不特定債
        權，預定一最高限額，由債務人或第三人提供抵押物予
        以擔保之特殊抵押權。故最高限額抵押權所擔保債權必
        須為一定範圍內所發生之債權。準此以觀，最高限額抵
        押權不僅有其特定性，且最高限額抵押權係從屬於此一
        定範圍內之法律關係，最高限額抵押權所擔保者，即係
        此項法律關係所不斷發生之債權。該一定範圍之法律關
        係即為最高限額抵押權之基礎關係。至概括最高限額抵
        押權，因債權人與債務人間無基本契約（一定之法律關
        係）為擔保債權發生之基礎關係，自難認屬有效（最高
        法院86年度台上字第3114號裁判意旨參照）。本件乙○
        ○已陳稱兩造於85年6月25日訂立土地買賣契約書及土
        地買賣特約書，由丙○○將系爭土地以總價1,140萬元
        賣予伊，兩造設定系爭第一順位抵押權，係基於買賣契
        約書第6條之約定，依該約定丙○○應於收取400萬元之
        定金後，設定抵押權予伊。系爭第二順位抵押權，則係
        依兩造於86年1月16日簽訂之協議書第2條約定，為擔保
        系爭買賣契約之履行而設定等語，並有協議書可考（見
        原審卷(一)第116頁）。查兩造先後所設定之最高限額抵
        押權，其金額高達6,100萬元，應即足為乙○○所稱業
        已支付1,140萬元價金之擔保，何以丙○○依約交付於
        抵押權設定前供擔保之本票，乙○○於設定後並未交還
        該本票，顯有違常理。縱乙○○所稱買賣土地及反擔保
        乙節為真，則系爭5,700萬元之本票既在未辦妥抵押權
        設定前，供擔保之用，或擔保系爭買賣契約之履行。則
        本件系爭抵押權之設定，主要係在擔保買賣契約之履行
        ，而非擔保本票債權之存在甚明。易言之，出賣人因可
        歸責之事由致債務不履行時，買受人所生之契約權利即
        在擔保之列。
      3.又丙○○於收受400萬元之定金後，應讓乙○○設定抵
        押權反擔保，在抵押權未設定前，丙○○同意開立同額
        之本票，供乙○○擔保之用，有系爭契約第6條之約定
        可考（見原審卷(一)第99頁）。而系爭抵押權係相對於乙
        ○○給付400萬元之定金予丙○○所作之反擔保，則其
        目的自係在擔保系爭400萬元之定金。又系爭土地於兩
        造訂約後，因台北縣政府實施區段徵收致給付不能，為
        兩造所不爭執，核屬不可歸責於雙方當事人之事由，致
        給付不能，買受人即乙○○對已為之對待給付，請求丙
        ○○返還，價金返還請求權非可歸責於丙○○，非債務
        不履行所生之債權，已逸出原約定之基礎關係，非屬本
        件最高限額抵押權之適格擔保債權。本件買賣標的物即
        系爭土地，因不可歸責於債務人之事由，致給付不能，
        債務人免給付義務，為民法第225條第1項所明定，因債
        之關系具有發展性，就出賣人而言，原應為之給付既已
        免除，即脫離原來之買賣關係，出賣人客觀上已無故意
        過失違約，致債務不履行之情形發生。系爭本金400萬
        元及5,700萬元之最高限額抵押權，原係擔保違約所生
        之賠償債務，而本件所擔保之原債權於86年8月1日，因
        台北縣政府將系爭之代償金提存時而確定，預計擔保之
        債權自始未發生，則所擔保之原債權確定為零。足見系
        爭抵押債權應不存在。依乙○○主張，系爭土地扮演兩
        種角色，一為買賣標的物，一為反擔保之抵押物，就後
        者抵押物角色言之，上開提存之代償金係屬民法第881
        條抵押物滅失（本件為法律上滅失）之賠償金，屬抵押
        物本身之替代金，並非抵押債權，因給付不能所生之賠
        償物。就前者買賣標的物角色言之，因徵收不可歸責於
        雙方當事人之事由，出賣人免給付義務，無故意過失之
        債務不履行之責任，原擔保之債權亦確定不發生，已如
        前述。準此觀之，抵押物所擔保之債權並不存在。
      4.又最高限額抵押契約定有存續期間者，其期間雖未屆滿
        ，然若其擔保之債權所由生之契約已合法終止或因其他
        事由而消滅，且無既存之債權，而將來亦確定不再發生
        債權，其原擔保之存續期間內所可發生之債權，已確定
        不存在，依抵押權之從屬性，應許抵押人請求抵押權人
        塗銷抵押權設定登記（最高法院83年台上字第1055號判
        例意旨參照）。承前所述，系爭抵押債權應未發生，即
        不存在，而抵押權係從屬性，不可單獨存在，且本件兩
        造間已有訴訟之糾葛，將來不可能再有債權債務之發生
        ，揆諸上開說明，丙○○主張其所有之系爭土地，於86
        年1月20日，以台北縣樹林地政事務所登記字號：八十
        六樹登字第1579、1580號，先後二次分別設定金額400
        萬元、5,700萬元之最高限額抵押權不存在，所擔保共
        6,100萬元之債權不存在，自屬有據。
    (二)關於乙○○請求丙○○給付土地徵收補償費4,068萬3,768
      元部分，是否有理由？經查：
      1.乙○○主張丙○○於85年6月25日，經仲介人甲○○之
        介紹，向伊購買系爭土地；嗣系爭土地於86年4月3日，
        經台北縣政府公告實施區段徵收，致給付不能，而台北
        縣政府並於86年8月1日，將系爭補償費提存於板橋地院
        之提存所，伊得依民法第225條第2項規定，請求丙○○
        給付系爭之補償費予伊云云。惟按兩造因買賣標的物之
        系爭土地已為台北縣政府徵收，丙○○無從移轉系爭土
        地予乙○○致給付不能，乙○○固得依民法第225第2項
        之法理行使代償請求權，請求丙○○給付所受領之徵收
        土地補償費，惟此須以該徵收土地補償費已由出賣人丙
        ○○領取完畢，而屬丙○○所有為前提，有最高法院發
        回意旨參照。
      2.又本件系爭土地之徵收補償費，已由台北縣政府將補償
        費4,068萬3,768元提存於板橋地院提存所，尚未由丙○
        ○領取，此為兩造所不爭執。是丙○○既尚未領取徵收
        補償費，乙○○請求丙○○給付該徵收土地補償費
        4,068萬3,768 元部分，即屬無據。
五、綜上所述，丙○○請求確認其所有之系爭土地，於86年1月
    20日，以台北縣樹林地政事務所登記字號：八十六樹登字第
    1579、1580號，先後二次分別設定金額400萬元、5,700萬元
    之最高限額抵押權不存在，其所擔保共6,100萬元之債權亦
    不存在部分，均屬正當，應予准許。從而原審就上開應予准
    許部分，其中以台北縣樹林地政事務所登記字號八六樹登字
    第1580號為上訴人乙○○設定第二順位本金最高限額5,700
    萬元之最高限額抵押權所擔保之債權3,478萬3,768元不存在
    部分，所為丙○○敗訴之判決，尚有未洽，丙○○上訴意旨
    指摘原判決此部分不當，求予廢棄改判，為有理由，爰由本
    院予以廢棄改判如主文第二項所示。關於乙○○反訴請求丙
    ○○給付土地徵收補償費4,068萬3,768元本息部分，非屬正
    當，即屬不應准許；原判決主文第六項命丙○○應給付3478
    萬3,768元本息，即屬可議，丙○○上訴意旨指摘原判決此
    部分不當，求予廢棄改判，為有理由，爰由本院予以廢棄改
    判如主文第三項所示。至張垣章上訴意旨抗辯抵押權存在部
    分及應再增加給付補償費590萬元本息部分，均非正當，原
    判決所為乙○○敗訴之判決，經核並無不合，張垣章上訴意
    旨指摘原判決此部分不當，求予廢棄改判，為無理由，應駁
    回其上訴。
六、兩造其餘之攻擊或防禦方法及所用之證據，經斟酌後，認為
    均不足以影響判決之結果，爰不逐一論列。
七、據上論結，本件丙○○之上訴為有理由，乙○○之上訴為無
    理由，依民事訴訟法第450條、第449條第1項、第78條，判
    決如主文。
中    華    民    國    95    年    6     月     6    日
                  民事第七庭  審判長法  官  鄭三源
                                    法  官  周美月
                                    法  官  王聖惠
正本係照原本作成。
乙○○如不服本判決，應於收受送達後20日內向本院提出上訴書
狀，其未表明上訴理由者，應於提出上訴後20日內向本院補提理
由書狀（均須按他造當事人之人數附繕本）上訴時應提出委任律
師或具有律師資格之人之委任狀；委任有律師資格者，另應附具
律師資格證書及釋明委任人與受任人有民事訴訟法第466條之一
第一項但書或第二項（詳附註）所定關係之釋明文書影本。
中    華    民    國    95    年    6     月    7     日
                                    書記官  陳樂觀
附註：
民事訴訟法第四百六十六條之一（第一項、第二項）：
對於第二審判決上訴，上訴人應委任律師為訴訟代理人。但上訴
人或其他法定代理人具有律師資格者，不在此限。
上訴人之配偶、三親等內之血親、二親等內之姻親，或上訴人為
法人、中央或地方機關時，其所屬專任人員具有律師資格並經法
院認為適當者，亦得為第三審訴訟代理人。


司法院資訊處製作；財團法人民間司法改革基金會備份。
